【裁判字號】    92,台上,2818
【裁判日期】    921231
【裁判案由】    確認本票債權不存在
【裁判全文】
最高法院民事判決                              九十二年度台上字第二八一八號
    上  訴  人  甲 ○ ○
    訴訟代理人  黃 陽 壽律師
                郭 令 立律師
    上  訴  人  文華大飯店股份有限公司
    法定代理人  沈鄭火貴
    訴訟代理人  李潮雄律師
右當事人間請求確認本票債權不存在事件，兩造對於中華民國九十一年十月一日台灣
高等法院第二審更審判決（八十九年度上更(三)字第二七二號），各自提起上訴，本院
判決如左：
    主  文
原判決廢棄，發回台灣高等法院。
    理  由
本件上訴人文華大飯店股份有限公司（下稱文華公司）主張：伊並未簽發如原判決附
表（下稱附表）所示面額共新台幣（下同）三千五百萬元之二紙本票（下稱系爭本票
）向對造上訴人甲○○借款，該本票係訴外人沈鈺烽所偽造，兩造間並無本票債權債
務關係存在，詎甲○○竟持該二紙本票向台灣台北地方法院聲請裁定准許強制執行等
情，爰求為確認甲○○對伊系爭本票債權不存在之判決。
上訴人甲○○則以：沈鈺烽係文華公司之總經理，其代理文華公司簽發系爭本票向伊
借款，效力及於文華公司。又文華公司明知沈鈺烽以其不動產設定抵押與伊，並向伊
借款三千五百萬元而不異議，可見其確係授權沈鈺烽向伊借款。且文華公司係台灣觀
光協會之會員，於刊印西元一九九二年會員手冊時，向該協會申報沈鈺烽為其公司之
總經理，使之對外公開登載出版發行，另於民國八十一年台灣區企業名錄亦同樣刊載
沈鈺烽為文華公司之總經理，又沈鈺烽於第一審自承其確為文華公司之總經理，已足
使任何人相信沈鈺烽有為文華公司簽發票據之權，依民法第一百六十九條或第一百七
十條之規定，文華公司亦應負授權人之責任等語，資為抗辯。
原審就第一審判決確認甲○○對於文華公司本票債權及利息不存在中關於超過二千八
百七十萬四千元及其利息，暨超過四百五十五萬元及其利息部分廢棄，改判駁回文華
公司之訴，無非以：依沈鈺烽、林建萬、陳素蓉之證詞，及沈鈺烽執有設定抵押權登
記之不動產所有權狀，暨出入公司辦理事務並有獨立之辦公室，且向甲○○貸借取得
之款項，部分用於清償文華公司對訴外人尤清溪所負之債務，尤清溪抵押權登記亦因
之塗銷，並參酌沈鈺烽有關行為及台灣觀光協會會員手冊、中華徵信企業股份有限公
司製作之「台灣區企業名錄」，分別將沈鈺烽列為業務主管（Gen.Mgr.）及總經理等
情，足認沈鈺烽於簽發系爭本票向甲○○借款時，均係以文華公司之總經理身分為之
。經理人有為商號管理事務及為其簽名之權利，而簽名得以蓋章代之，故經理人自書
商號名稱並自刻商號印章使用者，當然屬於有效之行為。縱有舞弊情事，亦係本人與
經理人間內部關係，於債權人無關，本人不能以之為免責之理由。又公司經理人有為
公司為營業上所必要之一切行為之權限，向他人借貸款項及簽發票據，如為其營業上
所必要者，即有權為之，並對於公司直接發生效力，無待同意或特別授權。沈鈺烽為
文華公司之總經理，其以文華公司名義及該公司負責人「沈鄭火貴」名義之印章蓋用
於系爭本票上發票人欄，所使用之印章雖非文華公司及負責人沈鄭火貴之印鑑，仍應
認沈鈺烽有權為文華公司簽發系爭本票，而對文華公司發生效力。惟甲○○對於沈鈺
烽所簽發之面額三千萬元如附表編號一所示之本票時，既僅代文華公司支付利息七十
二萬元，又借款本金為二千七百萬元，應支付之利息為九十二萬元及六萬元，合計二
千八百七十萬四千元，可認為已有借款之交付超過上開利息部分，則為利息之預付，
並未交付借款。另沈鈺烽於八十一年十一月二十五日交付如附表編號二所示面額五百
萬元本票予甲○○，當日甲○○僅交付三百五十萬元，預扣三個月計四十五萬元利息
，次日再按沈鈺烽指示交付介紹人王叔文及張瑋鑫一百零五萬元，實際僅交付借款四
百五十五萬元。甲○○對於三千萬元本票部分，僅交付二千八百七十萬四千元，對於
五百萬元本票部分僅交付四百五十五萬元，超過各該金額部分既未交付，則文華公司
求為確認兩造就系爭本票債權超過上開金額範圍之本金及利息不存在，即無不合，其
餘部分，洵非正當，不應准許等詞，為其判斷之基礎。
惟按民事訴訟法第四百六十九條第六款所謂理由矛盾，係指其理由前後牴觸或判決主
文與理由不符之情形而言，有一於此，均足為發回更審之原因（本院五十三年臺上字
第三五七一號判例參照）。原審既認甲○○就附表編號一所示之本票僅交付借款合計
為二千八百七十萬四千元，就附表編號二所示之本票僅交付四百五十五萬元，超過部
分既未交付，則文華公司請求確認系爭本票債權超過上開金額範圍不存在，自無不合
，至甲○○已交付之金額部分，文華公司請求確認該部分債權不存在，洵非正當，不
應准許。是第一審判決關於上開不應准許而為甲○○敗訴之判決部分，依甲○○之上
訴應廢棄改判，駁回文華公司之訴；該應准許部分，則應駁回甲○○之上訴，始與判
決理由相符。詎原審竟於主文第一、二項表示，第一審判決確認甲○○對文華公司本
票債權及利息不存在，於附表所示編號一本票債權超過二千八百七十萬四千元及其利
息，於附表編號二本票債權超過四百五十五萬元及利息部分廢棄，改判駁回文華公司
在第一審之訴。將應維持部分誤予廢棄，應予廢棄部分誤為維持，又疏未將應予維持
部分諭知駁回甲○○之上訴，依前揭說明，已有違誤。次查系爭如附表編號一所示之
本票，記明發票日八十一年十一月二十五日，未記載到期日，而甲○○聲請本票裁定
執行時，係請求自八十二年一月二十五日起至清償日止按週年利率百分之六計算之利
息。附表編號二所示之本票，亦僅記明發票日為八十一年十一月二十六日，未記載到
期日，而甲○○聲請本票裁定執行時，則僅請求自八十二年二月二十六日至清償日止
週年利率百分之六計算之利息，有台灣台北地方法院八十二年票速字第八二六一號及
八二六０號裁定正本可稽。倘兩造於簽發收受上開本票時已有清償期之約定，並將該
期間之利息併入發票金額。該迄至清償期之利息如不違背最高利率之限制，是否均屬
不應准許，自滋疑義，且甲○○亦有爭執。實情究竟如何，原審未予審認澄清，遽以
上開逾越二千八百七十萬四千元及四百五十五萬元部分，或係利息之預付，或係預扣
之利息，不得認為已有借款之交付等詞，就此部分為甲○○不利之判決，亦嫌速斷。
兩造上訴論旨，各就於其不利部分指摘原判決不當，求予廢棄，均非無理由。
據上論結，本件兩造上訴均有理由。依民事訴訟法第四百七十七條第一項、第四百七
十八條第二項，判決如主文。
中      華      民      國    九十二    年     十二     月    三十一    日
                              最高法院民事第四庭
                                  審判長法官  蕭  亨  國
                                        法官  許  朝  雄
                                        法官  謝  正  勝
                                        法官  陳  淑  敏
                                        法官  鄭  玉  山
      右正本證明與原本無異
                                              書  記  官
中      華      民      國    九十三    年      一      月     十六     日
                                                                        Ａ


司法院資訊處製作；財團法人民間司法改革基金會備份。
